【裁判字號】    98,訴,297
【裁判日期】    980327
【裁判案由】    毒品危害防制條例
【裁判全文】
臺灣臺中地方法院刑事判決               98年度訴字第297號
公  訴  人  臺灣臺中地方法院檢察署檢察官
被      告  甲○○
上列被告因毒品危害防制條例案件，經檢察官提起公訴（97年度
毒偵字第6067號），本院判決如下：
    主    文
本件公訴不受理。
    理    由
一、公訴意旨略以：被告甲○○於民國90年間，因施用毒品案件
    ，經裁定送觀察、勒戒後，認無繼續施用毒品之傾向，於90
    年3月2日執行完畢，並由臺灣臺中地方法院檢察署檢察官以
    90年度毒偵字第918號為不起訴處分確定；復於前揭觀察、
    勒戒執行完畢後5年內之91年間，因施用毒品犯行，經送觀
    察勒戒後，認無繼續施用毒品之傾向，於91年6月20日執行
    完畢，並由臺灣臺中地方法院檢察署檢察官以91年度毒偵字
    第1169號為不起訴處分確定。詎其仍不知悔改，再基於施用
    第一級毒品之犯意，於97年9月25日19時許，在臺中縣大里
    市○○○街29之1巷35號之其住處內，施用第一級毒品海洛
    因1 次。嗣於97年9月27日16時許，為警在臺中市○○區○
    ○路與崇德路口查獲，因認被告涉有毒品危害防制條例第10
    條第1項之施用第一級毒品罪嫌。
二、按起訴之程序違背規定，應諭知不受理之判決，並得不經言
    詞辯論為之，刑事訴訟法第303條第1款及第307條分別定有
    明文。次按犯毒品危害防制條例第10條之罪者，檢察官應聲
    請法院裁定，令被告入勒戒處所觀察、勒戒，其期間不得逾
    2月，而觀察、勒戒後，檢察官依據勒戒處所之陳報，認受
    觀察、勒戒人無繼續施用毒品傾向者，應即釋放，並為不起
    訴之處分；認受觀察、勒戒人有繼續施用毒品傾向者，檢察
    官應聲請法院裁定令入戒治處所強制戒治，其期間為6個月
    以上，至無繼續強制戒治之必要為止，但最長不得逾1年。
    而為觀察、勒戒或強制戒治執行完畢釋放後，5年後再犯第1
    0條之罪者，應由檢察官聲請法院裁定，令被告入勒戒處所
    觀察、勒戒，至於觀察、勒戒或強制戒治執行完畢釋放後，
    5年內再犯施用毒品之罪者，檢察官應依法追訴，毒品危害
    防制條例第20條、第23條第2項分別定有明文。又按92年7月
    9日修正公布，93年1月9日起施行之毒品危害防制條例第20
    條、第23條規定，係就施用第一、二級毒品者，所為係「初
    犯」、「5年內再犯」或「5年後再犯」，而異其刑事處遇程
    序，其規定「初犯」施用第一、二級毒品之被告或少年，經
    觀察勒戒或強制戒治後，應為不起訴處分或不付審理之裁定
    ，亦即以觀察、勒戒或強制戒治之保安處分代替刑事訴追；
    經觀察勒戒或強制戒治執行完畢釋放後5年內再犯者，則依
    法追訴或裁定交付審理；至於觀察勒戒或強制戒治執行完畢
    釋放後「5年後再犯」者，亦適用「初犯」以保安處分代替
    刑事訴追之程序。其立法理由係以施用第一級或第二級毒品
    者，具「病患性犯人」之特質，故對「初犯」者，送觀察勒
    戒，以戒除其身癮，或進一步施以強制戒治，戒除其心癮；
    經觀察、勒戒或強制戒治執行完畢釋放後「5年後再犯」者
    ，因前所實施之觀察勒戒或強制戒治已收5年之遮斷效果，
    足以戒除其毒癮，故仍適用「初犯」以保安處分代替刑事訴
    追程序。至經觀察勒戒或強制戒治執行完畢釋放後「5年內
    再犯」者，因其再犯率甚高，原實施之觀察勒戒及強制戒治
    既已無法收其實效，爰依法追訴或裁定交付審理。故施用第
    一、二級毒品者，除曾經觀察勒戒或強制戒治執行完畢後5
    年內再犯之情形外，均仍得適用以保安處分代替刑事訴追程
    序之規定，並不限於初犯施用毒品者。倘初犯施用毒品罪後
    ，雖於5年內第二次再犯，然因時值毒品危害防制條例修正
    之前，且經觀察勒戒結果，未有繼續施用傾向，乃依修正前
    舊法規定，為不起訴處分或不付審理之裁定；或雖有繼續施
    用毒品之傾向，乃裁定送強制戒治，並依法訴追，其強制戒
    治亦經執行完畢。而嗣於該條例修正公布並施行後，始第3
    次（或第3次以上）再犯，且其行為時距第2次再犯，經觀察
    勒戒或強制戒治執行完畢釋放時之間隔已滿5年者，依其第2
    次再犯經保安處分執行完畢釋放後5年內未曾再犯之情形以
    觀，核與初犯經保安處分執行完畢釋放後「5年內再犯」者
    ，其再犯率高，原實施之觀察勒戒及強制戒治已無法收其實
    效之情形則迥不相侔，而與「5年後再犯」者，已收5年遮斷
    效果之情形相同；本於上開對具治療成效之病患性毒品犯，
    期能藉由強制治療之保安處分戒除其身、心癮之立法本旨，
    自應認與「5年後再犯」之情形相同，仍適用以保安處分代
    替刑事訴追之規定（最高法院96年度臺非字第201號、97年
    度臺非字第86號判決意旨參照）。是經觀察、勒戒或強制戒
    治5年後再犯者，顯見前所實施之觀察、勒戒或強制戒治，
    已足以遮斷其施用毒品之癮，為期自新及協助其斷除毒癮，
    對此5年後再犯者，爰明定仍適用初犯之規定，先經觀察、
    勒戒、強制戒治之程序。從而依該條例第20條第2項規定為
    觀察、勒戒或強制戒治執行完畢釋放後，5年後再犯第10條
    之罪者，仍適用第20條前2項之規定（最高法院96年度臺非
    字第153號判決意旨參照）。
三、經查：
  (一)被告前於90年間，因施用毒品案件，經法院裁定送觀察、勒
    戒後，認無繼續施用毒品之傾向，而於90年3月2日執行完畢
    釋放，並由臺灣臺中地方法院檢察署檢察官以90年度毒偵字
    第918號為不起訴處分確定；又於91年間，因施用毒品案件
    ，經法院裁定送觀察、勒戒後，亦認無繼續施用毒品之傾向
    ，於91年6月20日執行完畢釋放，再由臺灣臺中地方法院檢
    察署檢察官以91年度毒偵字第1169號為不起訴處分確定。等
    情，有臺灣高等法院被告前案紀錄表、臺灣臺中地方法院檢
    察署刑案資料查註紀錄表各1份在卷可按。
  (二)被告前經觀察勒戒，認無繼續施用毒品之傾向，而於91年6
    月20日釋放後，距本件起訴犯罪事實所指施用第一級毒品海
    洛因之97年9月25日19時許，均已逾5年之時間，且其間被告
    並未另因施用毒品犯行而經判處罪刑確定，顯見前次觀察勒
    戒足收戒除毒品之效，揆諸上開說明，即屬毒品危害防制條
    例第20條第3項所規定強制戒治執行完畢釋放後「5年後再犯
    」之情形，自應依同條例第20條、第23條之規定，重新先經
    觀察、勒戒或強制戒治等醫療治療程序。本件公訴人既未依
    前開規定先行聲請觀察、勒戒等程序，遽將被告提起公訴，
    其起訴程序顯屬違背規定，爰不經言詞辯論，逕為不受理之
    判決。
據上論斷，應依刑事訴訟法第303條第1款、第307條，判決如主
文。
中    華    民    國    98    年    3    月     27    日
                刑事第十六庭   審判長法  官  陳玉聰
                                     法  官  簡芳潔
                                     法  官  洪挺梧
上正本證明與原本無異。
如不服本判決，應於判決送達後10日內向本院提出上訴狀，上訴
於臺灣高等法院臺中分院（須附繕本）。
上訴書狀如未敘述理由，應於上訴期間屆滿後20日內補提理由書
於本院。
                                     書記官  劉雅玲
中    華    民    國    98    年    3    月     27    日


司法院資訊處製作；財團法人民間司法改革基金會備份。
